---
title: "Análisis estadístico de interrupciones legales del embarazo (ILE) utilizando métodos multivariados"
author: "Nicolás de Silva Nacenta, José Manuel Bragado Villegas, Edwin Alexander Bravo García"
date: "5 de junio de 2026"
output: pdf_document
---

```{r setup, include=FALSE}
knitr::opts_chunk$set(
  echo = FALSE,
  warning = FALSE,
  message = FALSE
)
library(factoextra)
library(dplyr)
library(corrplot)
library(knitr)
library(ggplot2)
library(dplyr)
library(expm)
library(ggrepel)
library(tidyr)
library(GGally)

plotFA=function(fa_mod,threshold=0,oblique=F,nodesNames=NULL){
  
  # Obtain the dimensions of the model and the loadings  
  L = as.matrix(fa_mod$loadings)
  p = nrow(L)
  k = ncol(L)
  
  
  # Assign names to the variable nodes
  if(!is.null(nodesNames)){
    if(length(nodesNames)!=p){
      stop("length of nodesNames differs from number of variables")
    }else{
      rownames(L)=nodesNames
    }
  }
  
  # Creates the labels for the factor nodes
  factorNames = paste0("F", 1:k)
  colnames(L) = factorNames
  
  # Create adjacency matrix
  adj = matrix(0, nrow = p + k, ncol = p + k)
  adj[(p+1):(p+k), 1:p] = t(L)
  
  if(oblique){
    Phi = fa_mod$Phi
    diag(Phi)=0
    Phi[lower.tri(Phi)] = 0
    adj[(p+1):(p+k), (p+1):(p+k)] = Phi
    
    # Matrix indicating which edges are directed
    directed_mat = matrix(FALSE, nrow = p + k, ncol = p + k)
    
    # Only loadings are directed
    directed_mat[(p+1):(p+k), 1:p] = T
  }else{
    directed_mat =T
  }
  
  # Keep the edges with weights > threshold
  adj[abs(adj) <= threshold] = 0
  
  # Labels
  labels = c(rownames(L), colnames(L))
  
  # Node colors
  node_colors = c(rep("lightblue", p),rep("tomato", k))
  
  # Edge colors
  edge_colors = ifelse(adj > 0, "darkgreen", "darkred")
  if(oblique){
    edge_colors[(p+1):(p+k), (p+1):(p+k)] <- "darkblue"
  }
  
  # Plot
  qgraph(adj,
         layout = "spring",
         labels = labels,
         color = node_colors,
         esize = 1,
         edge.labels = round(adj, 2),
         edge.label.cex = 1.25,
         edge.color = edge_colors,
         edge.label.color='black',
         directed = directed_mat,
         arrows = TRUE)
}

```

# 1. Introducción

## 1.1. Objetivo general

## 1.2. Objetivos específicos

# 2. Descripción de los datos

```{r}

ile <- read.csv("https://raw.githubusercontent.com/ndsn-alv/Analisis_Multivariado/main/Data/ile_limpio.csv")

### Obtener nombres de variables en común

# vars_comunes <- intersect(names(ile), names(ile_imp))

### Reemplazar en bloque

#ile[vars_comunes] <- ile_imp[vars_comunes]

```

Se tienen 17730 observaciones de 42 variables y tres tipos de variables:

**Numéricas**:  
- *anio*: Año del procedimiento  
- *edad*: Edad  
- *edad_primera_menstruacion*: Edad de la primera menstruación  
- *edad_inicio_vida_sexual*: Edad de inicio de vida sexual activa  
- *semanas_embarazo*: Semanas de embarazo por fecha de ultima menstruacion
- *numero_hijos*: Número de hijos  
- *numero_embarazos*: Número de embarazos  
- *numero_abortos*: Número de abortos  
- *numero_partos*: Número de partos  
- *numero_cesareas*: Número de cesáreas  
- *numero_iles*: Número de ILE previas  
- *numero_consultas*: Número de consultas previas  
- *semanas_gestacion_usg*: Semanas de gestación por USG  
- *dias_gestacion_usg*: Días de gestación por USG  

**Categóricas**:  
- *mes*: Mes del procedimiento  
- *referida*: Indica si la paciente fue referida  
- *estado_civil*: Estado civil de la paciente  
- *institucion_derechohab*: Institución de derechohabiencia  
- *nivel_edu*: Nivel educativo  
- *ocupacion*: Ocupación  
- *religion*: Religión  
- *parentesco*: Parentesco del responsable  
- *entidad*: Entidad de residencia  
- *alcaldia* / *municipio*: Ubicación de residencia  
- *recibio_consejeria*: Si recibió consejería  
- *uso_anticonceptivo*: Uso habitual de anticonceptivos  
- *motivos_interrupcion*: Motivo de la ILE  
- *desc_servicio*: Servicio donde se realizó  
- *firma_consentimiento*: Firma de consentimiento informado  
- *se_complica*: Presencia de complicaciones  
- *con_dolor*: Dolor posterior al procedimiento  
- *analgesico*: Prescripción de analgésico  
- *anticonceptivo_post*: Anticonceptivo posterior  
- *resultado_ile*: Resultado del procedimiento  
- *procedimiento_ile*: Tipo de procedimiento realizado  

**Fechas**:  
- *fecha_ingreso*: Fecha del procedimiento (ILE)  
- *fecha_ultima_menstruacion*: Fecha de última menstruación  
- *fecha_primera_valoracion*: Fecha de primera valoración médica  
- *fecha_ingreso_hosp*: Fecha de ingreso hospitalario  
- *fecha_egreso_hosp*: Fecha de egreso hospitalario  
- *fecha_cierre*: Fecha de cierre del procedimiento  

# 3. Análisis descriptivo

A partir de ahora es necesario hacer un selección de variables. Eliminando variables que no aportan valor analítico (fechas, parentesco, alcaldia / municipio, etc.). 

Se toma en cuenta que las semanas de embarazo se miden por fecha de ultima menstruación que contiene muchos NAs. Se opta mejor usar la gestación por USG y convertir *semanas_gestacion_usg* a dias, multiplicando por 7 y sumando la columna *dias_gestacion_usg*.

```{r}

ile$dias_gestacion_usg <- ifelse(
  !is.na(ile$dias_gestacion_usg),
  ile$semanas_gestacion_usg * 7 + ile$dias_gestacion_usg,
  ile$semanas_gestacion_usg * 7
)

```

Podemos identificar algunos bloques conceptuales:

```{r}

```

**A. Perfil sociodemográfico**

- edad
- estado_civil
- nivel_edu
- ocupacion
- religion
- institucion_derechohab
- entidad

```{r}


```
**B. Historia reproductiva**

- edad_primera_menstruacion
- edad_inicio_vida_sexual
- numero_embarazos
- numero_hijos
- numero_abortos
- numero_partos
- numero_cesareas
- numero_iles

**C. Estado del embarazo actual**

- dias_gestacion_usg

**D. Uso de servicios y proceso clínico**

- anio
- mes
- procedimiento_ile

**E. Resultado clínico**

- se_complica
- con_dolor
- analgesico

**F. Conducta anticonceptiva**

- uso_anticonceptivo
- anticonceptivo_post

```{r}

ile <- ile %>%
  select(
    # Tiempo
    anio, mes,
    
    # A. Perfil sociodemográfico
    edad, estado_civil, nivel_edu, ocupacion, religion, entidad,
    
    # B. Historia reproductiva
    edad_primera_menstruacion, edad_inicio_vida_sexual,
    numero_embarazos, numero_hijos, numero_abortos,
    numero_partos, numero_cesareas, numero_iles,
    
    # C. Estado del embarazo actual
    dias_gestacion_usg,
    
    # D. Uso de servicios y proceso clínico
    procedimiento_ile,
    
    # E. Resultado clínico
    se_complica, con_dolor, analgesico
  )

n_total <- nrow(ile)

na_ile <- ile %>%
  summarise(across(everything(), ~ sum(is.na(.)))) %>%
  pivot_longer(everything(),
               names_to = "Variable",
               values_to = "Cantidad") %>%
  arrange(desc(Cantidad)) %>%
  mutate(Porcentaje = round(Cantidad / n_total * 100 , 2))

kable(
  na_ile,
  Caption = "Frecuencia de NAs"
)

ile_fltd <- ile %>%
  filter(if_all(everything(), ~ !is.na(.)))

```

#4. Análisis de componentes principales (PCA)

```{r}

df <- ile_fltd[,c("edad", "edad_primera_menstruacion", "edad_inicio_vida_sexual", "numero_partos", "numero_abortos", "numero_cesareas", "numero_iles", "dias_gestacion_usg")]

# PCA with correlation matrix
pca <- prcomp(df,scale. = T)
summary(pca)

# Loadings and variance of the components 
pca$rotation
pca$sdev^2

# Biplot
fviz_pca_biplot(pca,title="Análisis de componentes principales",
                ggtheme = theme_minimal(),geom="text")
```

## 3.3. Análisis exploratorio de factores (EFA)

```{r}

library(psych)
library(qgraph)

efa <- fa(r=cor(df),nfactors=3,fm="mle",rotate="oblimin");efa
plotFA(efa,nodesNames=colnames(df),threshold=.3)

```

## 3.4. Análisis de correspondencias (CA)

## 3.5. Análisis de conglomerados (Clustering)

## 3.6. Análisis de discriminantes (AC)

# 4. Resultados 

# 5. Conclusiones
