---
title: "Análisis de interrupciones legales del embarazo (ILE) utilizando métodos multivariados"
author: "Nicolás de Silva Nacenta, José Manuel Bragado Villegas, Edwin Alexander Bravo García"
date: "5 de junio de 2026"
output: pdf_document
---

```{r setup, include=FALSE}
knitr::opts_chunk$set(
  echo = FALSE,
  warning = FALSE,
  message = FALSE
)
library(factoextra)
library(qgraph)
library(dplyr)
library(corrplot)
library(knitr)
library(ggplot2)
library(dplyr)
library(expm)
library(ggrepel)
library(tidyr)
library(GGally)
library(psych)
library(kableExtra)
library(patchwork)
library(caret)
library(MASS)
library(FactoMineR)

ca_svd = function(x){
  
  # Dimensions 
  dims = dim(x)
  r = dims[1]
  c = dims[2]
    
  # Total number of observations
  n = sum(x)
  
  # Sums by row and columns
  row_sum=rowSums(x)
  col_sum=colSums(x)
  
  # Masses and centroid
  row_masses=row_sum/n
  centroid=col_sum/n
  
  # Diagonal matrices with masses and centroid
  Dr=diag(row_masses)
  Dc=diag(centroid)
  
  # Inverse of squared root
  Dr_sq=solve(sqrtm(Dr))
  Dc_sq=solve(sqrtm(Dc))
  
  # Transform the masses and centroid to matrix
  row_m=as.matrix(row_masses)
  centroid_m=as.matrix(centroid)
  
  # Correspondence matrix
  P=x/n
  
  # Standardised matrix
  A=Dr_sq%*%(P-(row_m%*%t(centroid_m)))%*%Dc_sq
  
  # SVD decomposition
  res=svd(A)
  
  # Eigenvalues and eigenvectors
  values=res$d
  U=res$u
  V=res$v
  
  # Standard coordinates
  X=Dr_sq%*%U
  Y=Dc_sq%*%V
  
  # Principal coordinates
  f=X%*%diag(res$d)
  g=Y%*%diag(res$d)
  
  l = list(f=f,g=g,sv=values)
  return(l)
}

plotFA=function(fa_mod,threshold=0,oblique=F,nodesNames=NULL){
  
  # Obtain the dimensions of the model and the loadings  
  L = as.matrix(fa_mod$loadings)
  p = nrow(L)
  k = ncol(L)
  
  
  # Assign names to the variable nodes
  if(!is.null(nodesNames)){
    if(length(nodesNames)!=p){
      stop("length of nodesNames differs from number of variables")
    }else{
      rownames(L)=nodesNames
    }
  }
  
  # Creates the labels for the factor nodes
  factorNames = paste0("F", 1:k)
  colnames(L) = factorNames
  
  # Create adjacency matrix
  adj = matrix(0, nrow = p + k, ncol = p + k)
  adj[(p+1):(p+k), 1:p] = t(L)
  
  if(oblique){
    Phi = fa_mod$Phi
    diag(Phi)=0
    Phi[lower.tri(Phi)] = 0
    adj[(p+1):(p+k), (p+1):(p+k)] = Phi
    
    # Matrix indicating which edges are directed
    directed_mat = matrix(FALSE, nrow = p + k, ncol = p + k)
    
    # Only loadings are directed
    directed_mat[(p+1):(p+k), 1:p] = T
  }else{
    directed_mat =T
  }
  
  # Keep the edges with weights > threshold
  adj[abs(adj) <= threshold] = 0
  
  # Labels
  labels = c(rownames(L), colnames(L))
  
  # Node colors

  node_colors = c(rep("lightblue", p),rep("darkblue", k))

  # Edge colors
  edge_colors = ifelse(adj > 0, "darkgreen", "darkred")
  if(oblique){
    edge_colors[(p+1):(p+k), (p+1):(p+k)] <- "darkblue"
  }
  
  # Plot
  qgraph(adj,
         layout = "spring",
         labels = labels,
         color = node_colors,
         esize = 1,
         edge.labels = round(adj, 2),
         edge.label.cex = 1.25,
         edge.color = edge_colors,
         edge.label.color='black',
         directed = directed_mat,
         arrows = TRUE)
}

```

# 1. Introducción

## 1.1. Objetivo general

Explorar la base de datos utilizando métodos descriptivos, de reducción de dimensión y de clasificación. 

## 1.2. Objetivos específicos

- 

# 2. Descripción de los datos

```{r}

ile <- read.csv("https://raw.githubusercontent.com/ndsn-alv/Analisis_Multivariado/main/Data/ile_limpio.csv")
  
ile_imp <- read.csv("https://raw.githubusercontent.com/ndsn-alv/Analisis_Multivariado/main/Data/ile_imp.csv")
  
# identificar columnas en común
cols_comunes <- intersect(names(ile), names(ile_imp))

# reemplazar en ile
ile[cols_comunes] <- ile_imp[cols_comunes]

ile$numero_iles <- ile$numero_iles - 1

```

Se tienen 17730 observaciones de 42 variables y tres tipos de variables:

**Numéricas**:  
- *anio*: Año del procedimiento  
- *edad*: Edad  
- *edad_primera_menstruacion*: Edad de la primera menstruación  
- *edad_inicio_vida_sexual*: Edad de inicio de vida sexual activa  
- *semanas_embarazo*: Semanas de embarazo por fecha de ultima menstruacion
- *numero_hijos*: Número de hijos  
- *numero_embarazos*: Número de embarazos  
- *numero_abortos*: Número de abortos  
- *numero_partos*: Número de partos  
- *numero_cesareas*: Número de cesáreas  
- *numero_iles*: Número de ILE previas  
- *numero_consultas*: Número de consultas previas  
- *semanas_gestacion_usg*: Semanas de gestación por USG  
- *dias_gestacion_usg*: Días de gestación por USG  

**Categóricas**:  
- *mes*: Mes del procedimiento  
- *referida*: Indica si la paciente fue referida  
- *estado_civil*: Estado civil de la paciente  
- *institucion_derechohab*: Institución de derechohabiencia  
- *nivel_edu*: Nivel educativo  
- *ocupacion*: Ocupación  
- *religion*: Religión  
- *parentesco*: Parentesco del responsable  
- *entidad*: Entidad de residencia  
- *alcaldia* / *municipio*: Ubicación de residencia  
- *recibio_consejeria*: Si recibió consejería  
- *uso_anticonceptivo*: Uso habitual de anticonceptivos  
- *motivos_interrupcion*: Motivo de la ILE  
- *desc_servicio*: Servicio donde se realizó  
- *firma_consentimiento*: Firma de consentimiento informado  
- *se_complica*: Presencia de complicaciones  
- *con_dolor*: Dolor posterior al procedimiento  
- *analgesico*: Prescripción de analgésico  
- *anticonceptivo_post*: Anticonceptivo posterior  
- *resultado_ile*: Resultado del procedimiento  
- *procedimiento_ile*: Tipo de procedimiento realizado  

**Fechas**:  
- *fecha_ingreso*: Fecha del procedimiento (ILE)  
- *fecha_ultima_menstruacion*: Fecha de última menstruación  
- *fecha_primera_valoracion*: Fecha de primera valoración médica  
- *fecha_ingreso_hosp*: Fecha de ingreso hospitalario  
- *fecha_egreso_hosp*: Fecha de egreso hospitalario  
- *fecha_cierre*: Fecha de cierre del procedimiento  

# 3. Análisis descriptivo

A partir de ahora es necesario hacer un selección de variables. 


```{r}

ile$semanas_gestacion_usg <- ifelse(
  !is.na(ile$dias_gestacion_usg),
  ile$semanas_gestacion_usg + ile$dias_gestacion_usg / 7,
  ile$semanas_gestacion_usg
)

```

**A. Perfil sociodemográfico**

- edad
- estado_civil
- nivel_edu
- ocupacion
- religion
- entidad
- alcaldia / municipio
- parentesco


**B. Historia reproductiva**

- edad_primera_menstruacion
- edad_inicio_vida_sexual
- numero_embarazos
- numero_hijos
- numero_abortos
- numero_partos
- numero_cesareas
- numero_iles

**C. Uso de servicios y proceso clínico**

- anio
- mes
- fecha_ingreso
- institucion_derechohab
- referida
- recibio_consejeria
- fecha_primera_valoracion
- numero_consultas
- motivos_interrupcion
- fecha_ingreso_hosp
- fecha_egreso_hosp
- firma_consentimiento
- desc_servicio
- fecha_cierre
- procedimiento_ile

**D. Estado del embarazo actual**

- semanas_gestacion_usg / dias_gestacion_usg
- semanas_embarazo
- fecha_ultima_menstruacion

**E. Resultado clínico**

- se_complica
- con_dolor
- analgesico
- resultado_ile

**F. Conducta anticonceptiva**

- uso_anticonceptivo
- anticonceptivo_post

```{r}

n_total <- nrow(ile)

na_ile <- ile %>%
  summarise(across(everything(), ~ sum(is.na(.)))) %>%
  pivot_longer(everything(),
               names_to = "Variable",
               values_to = "Cantidad") %>%
  arrange(desc(Cantidad)) %>%
  mutate(Porcentaje = round(Cantidad / n_total * 100 , 2))

kable(
  na_ile,
  Caption = "Frecuencia de NAs"
)

```

Notamos que 

# 4. Análisis de componentes principales (PCA)

Como primera técnica de reducción de dimensión realizaremos un análisis sobre los componentes principales exclusivamente sobre las variables numéricas. Obteniendo las siguientes características:

```{r}

# Incluir variable de color

ile_num <- ile[,c(
  "edad_inicio_vida_sexual", "edad_primera_menstruacion","numero_hijos", "numero_embarazos","numero_partos",
  "numero_abortos", "numero_cesareas", "numero_iles",
  "edad", "numero_consultas", "semanas_embarazo", "semanas_gestacion_usg"
)]

# Eliminar NA de forma consistente
ile_num <- na.omit(ile_num)

# PCA
pca <- prcomp(ile_num, scale. = TRUE)
pca_imp <- summary(pca)$importance

ile_pca <- data.frame(
  Componente = colnames(pca_imp),
  DesvStd    = pca_imp["Standard deviation", ],
  PropVar    = pca_imp["Proportion of Variance", ],
  PropAcum   = pca_imp["Cumulative Proportion", ]
)

ile_pca_t <- as.data.frame(t(ile_pca[,-1]))
colnames(ile_pca_t) <- ile_pca$Componente

kable(
  ile_pca_t,
  caption = "Importancia de los componentes principales",
  digits = 4
)

```

Podemos ver que 5 dimensiones son suficientes para explicar casi el 70% de la varianza de los datos. Podemos visualizar los datos haciendo proyecciones en el plano para cada combinación de dimensiones.

```{r}
# Biplot coloreado

color_var <- list(
  embarazos = ile_num$numero_embarazos, 
  gestacion = ile_num$semanas_gestacion_usg, 
  vida_sexual = ile_num$edad_inicio_vida_sexual,
  edad = ile_num$edad
) 

bp1 <- fviz_pca_biplot(
  pca,
  axes = c(1,2),
  geom = "point",
  col.ind = color_var$edad,
  gradient.cols = c("yellow","orange", "darkred", "black"),
  title = "Embarazos vs. gestacion_usg",
  ggtheme = theme_minimal(),
  repel = T,
  col.var = "black",
  labelsize = 2,
  pointsize = 1
)


bp2 <- fviz_pca_biplot(
  pca,
  axes = c(1,3),
  geom = "point",
  col.ind = color_var$edad,
  gradient.cols = c("yellow","orange", "darkred", "black"),
  title = "Embarazos vs. inicio_vida_sexual",
  ggtheme = theme_minimal(),
  repel = T,
  col.var = "black",
  labelsize = 2,
  pointsize = 1
)

bp3 <- fviz_pca_biplot(
  pca,
  axes = c(1,4),
  geom = "point",
  col.ind = color_var$edad,
  gradient.cols = c("yellow","orange", "darkred", "black"),
  title = "Embarazos vs. partos y cesareas",
  ggtheme = theme_minimal(),
  repel = T,
  col.var = "black",
  labelsize = 2,
  pointsize = 1
)

bp4 <- fviz_pca_biplot(
  pca,
  axes = c(1,5),
  geom = "point",
  col.ind = color_var$edad,
  gradient.cols = c("yellow","orange", "darkred", "black"),
  title = "Embarazos vs. consultas",
  ggtheme = theme_minimal(),
  repel = T,
  col.var = "black",
  labelsize = 2,
  pointsize = 1
)

bp5 <- fviz_pca_biplot(
  pca,
  axes = c(2,3),
  geom = "point",
  col.ind = color_var$vida_sexual,
  gradient.cols = c("yellow","orange", "darkred", "black"),
  title = "Gestación_usg vs. inicio_vida_sexual",
  ggtheme = theme_minimal(),
  repel = T,
  col.var = "black",
  labelsize = 2,
  pointsize = 1
)

bp6 <- fviz_pca_biplot(
  pca,
  axes = c(2,4),
  geom = "point",
  col.ind = color_var$embarazos,
  gradient.cols = c("yellow","orange", "darkred", "black"),
  title = "Gestación_usg vs. partos y cesareas",
  ggtheme = theme_minimal(),
  repel = T,
  col.var = "black",
  labelsize = 2,
  pointsize = 1
)

bp7 <- fviz_pca_biplot(
  pca,
  axes = c(2,5),
  geom = "point",
  col.ind = color_var$gestacion,
  gradient.cols = c("yellow","orange", "darkred", "black"),
  title = "Gestación_usg vs. consultas",
  ggtheme = theme_minimal(),
  repel = T,
  col.var = "black",
  labelsize = 2,
  pointsize = 1
)

bp8 <- fviz_pca_biplot(
  pca,
  axes = c(3,4),
  geom = "point",
  col.ind = color_var$embarazos,
  gradient.cols = c("yellow","orange", "darkred", "black"),
  title = "Inicio_vida_sexual vs. partos y cesareas",
  ggtheme = theme_minimal(),
  repel = T,
  col.var = "black",
  labelsize = 2,
  pointsize = 1
)

bp9 <- fviz_pca_biplot(
  pca,
  axes = c(3,5),
  geom = "point",
  col.ind = color_var$vida_sexual,
  gradient.cols = c("yellow","orange", "darkred", "black"),
  title = "Inicio_vida_sexual vs. consultas",
  ggtheme = theme_minimal(),
  repel = T,
  col.var = "black",
  labelsize = 2,
  pointsize = 1
)

bp10 <- fviz_pca_biplot(
  pca,
  axes = c(4,5),
  geom = "point",
  col.ind = color_var$embarazos,
  gradient.cols = c("yellow","orange", "darkred", "black"),
  title = "Partos y cesareas vs. consultas",
  ggtheme = theme_minimal(),
  repel = T,
  col.var = "black",
  labelsize = 2,
  pointsize = 1
)

wrap_plots(bp1, bp2, bp3, bp4, ncol = 2)

```

Notese que los datos estan coloreados por edad. Facilmente podemos interpretar cada una de las 5 dimensiones:

- **Dim. 1:** Orden en el número de embarazos. 
- **Dim. 2:** Orden en las semanas de gestación USG.
- **Dim. 3:** Orden en edad de inicio de vida sexual.
- **Dim. 4:** Comparación entre número de partos y cesáreas (nacimientos).
- **Dim. 5:** Distinición del número de consultas.

La proyección nos permite visualizar una relación entre cada una de las dimensiones, lo cual nos permite identificar grupos. Estos grupos forman patrones en forma de "escamas" y claramente indican el grupo de mujeres con la misma cantidad de embarazos con una distinción gradual por la edad (ya que el vector de edad y numero_embarazos van a direcciones similares). Estos grupos son mas grandes ya que solo distingue embarazos. Sin embargo, cada "escama" en la tercera gráfica (comparación entre partos-cesareas) pueden interpretarse como grupos de mujeres con una cierta combinación de partos y cesareas.

```{r}
wrap_plots(bp5, bp6, bp7, ncol = 2)

```

Se puede ver claramente la relación de las dimensiones. Para el primer gráfico, la edad no sirve para identificar grupos (dispersión unforme) así que se opto por colorear por edad de inicio de vida sexual para visualizar el orden en las edades al inicio de la vida sexual, manteniendo una forma piramidal cuya base representa la edad promedio entre 10 y 20 años y punta al edad mas grande registrada (+40 años). Tambien hay una poca cantidad de puntos cuya edad de incio de vida sexual es menor a 10.

Para la segunda gráfica se coloreó por embarazos, mostrando que las mujeres con menos embarazos se distribuyen en el centro del eje e incluyen valores de partos y cesareas equilibrados. La tendencia hacia arriba o hacia abajo depende del numero de cesareas y partos, respectivamente.

Para la tercera gráfica se observan cuatro grupos que representan el número de consultas (0 a 3 consultas). Con un degradado que representa las semanas de gestación. Se aprecia que para los grupos superiores (0 y 1 consulta) hay mas concentración de mujeres con muchas semanas de gestación, lo cual es consistente con el hecho de que a mayor semanas de gestación mayor prioridad.

```{r}
wrap_plots(bp8, bp9, bp10, ncol = 2)

```
En la primera y tercera gráfica (coloreados por embarazos) mantiene un comportamiento muy similar a la del grupo pasado de gráficas. Sin embargo, se aprecian unas cuentas observaciones separadas del lado izquierdo, representando a las mujeres con mayor cantidad de embarazos que a su vez iniciaron su vida sexual a temprana edad.

Para la segunda gráfica (coloreada por edad de inicio de vida sexual). Representa una relación entre el inicio de la vida sexual con el número de consultas. No hay patrones evidentes en esta proyección.

# 5. Análisis exploratorio de factores (EFA)

Se realiza un análisis exploratorio de factores estimando los factores por el método de factores principales. Para escoger el número de factores realizamos una Parallel Anlaysis Scree Plot.

```{r}
fa.parallel(ile_num, fm = "pa", fa = "fa")

```

Donde se considera que 6 factores pueden ser suficientes. Utilizando una rotación varimax tenemos las siguientes características del modelo.

```{r}
efa <- fa(r=cor(ile_num),nfactors=6,fm="pa",rotate="varimax")

efa_var <- as.data.frame(efa$Vaccounted)

kable(
  efa_var,
  caption = "Varianza explicada por EFA",
  digits = 4
)


```

Observamos que 6 factores acumulan el aproximadamente el 67% de la varianza de los datos, por lo cual el modelo es adecuado. Obtenemos las siguientes cargas. 

```{r}
# matriz de cargas
cargas <- data.frame(
  efa$loadings[],
  h2 = efa$communality,
  u2 = efa$uniquenesses
)

cargas <- round(cargas, 3)

kable(
  cargas,
  caption = "Cargas, comunalidad y unicidad del EFA"
)

```

Podemos interpretar los factores com:

- **F1:** Nacimientos naturales y edad. Presenta correlación fuerte con hijos, embarazos y partos. Correlación moderada con edad.

- **F2:** Estado del embarazo actual. Correlación fuerte con gestación y moderada con semanas de embarazo. Correlación leve con número de consultas.

- **F3:** Nacimientos por cesarea. Este nos presenta alta correlación con cesareas y correlación moderada con partos (podría indicar una comparación entre ambos). Correlación baja con hijos, embarazos y edad.

- **F4:** Índice de abortos. Presenta correlación fuerte con abortos y moderada con embarazos. 

- **F5:** Índice de ILEs. Presenta correlación fuerte con ILEs y moderada con embarazos.

- **F6:** Edad e historial reproductivo. Correlación fuerte con inicio de vida sexual, moderada con edad y correlación leve con primera menstruación.

Cortando las correlaciones no significativas $(>|.3|)$ obtenemos el siguiente diagrama. En el cual podemos ver que el número de consultas y el edad de primera menstruación no son fuertemente asociados a ningun factor y mantienen unicidad alta.  


```{r, fig.width=6, fig.height=4}

plotFA(efa, nodesNames = colnames(ile_num),
       threshold = .3, oblique = FALSE)
```



# 6. Análisis de correspondencias (CA)


```{r}
## Se elimina: referida, motivo_ile, alcaldia / municipio, recibio_consejeria

ile_cat <- ile %>%
  dplyr::select(anio, mes, estado_civil, referida, 
                institucion_derechohab, nivel_edu,
                ocupacion, religion, entidad,
                recibio_consejeria, se_complica,firma_consentimiento,
                con_dolor, analgesico, procedimiento_ile) %>%
    mutate(across(everything(), as.factor))

ile_cat <- ile_cat %>% mutate(a = case_when(
  se_complica == "Si" & con_dolor == "Si" & analgesico == "Si" ~ "SSS",
  se_complica == "Si" & con_dolor == "Si" & analgesico == "No" ~ "SSN",
  se_complica == "Si" & con_dolor == "No" & analgesico == "Si" ~ "SNS",
  se_complica == "Si" & con_dolor == "No" & analgesico == "No" ~ "SNN",
  se_complica == "No" & con_dolor == "Si" & analgesico == "Si" ~ "NSS",
  se_complica == "No" & con_dolor == "Si" & analgesico == "No" ~ "NSN",
  se_complica == "No" & con_dolor == "No" & analgesico == "Si" ~ "NNS",
  se_complica == "No" & con_dolor == "No" & analgesico == "No" ~ "NNN"
))

# ile_cat <- ile_cat %>%
#  mutate(estado_civil = case_when(
#    estado_civil %in% c("Casada", "Unión libre") ~ "Con pareja",
#   estado_civil %in% c("Divorciada", "Separada", "Soltera", "Viuda") ~ "Sin pareja",
#    TRUE ~ "Sin especificar"
#  )) %>% 
#  mutate(institucion_derechohab = case_when(
#    institucion_derechohab %in% c("IMSS", "ISSSTE", "Otra", "Seguro Popular") ~ "Alguno",
#    institucion_derechohab %in% c("Ninguno") ~ "Ninguno",
#    TRUE ~ "No especificado"
#  )) %>%
#  mutate(nivel_edu = case_when(
#    nivel_edu %in% c("Licenciatura", "Maestría") ~ "Licenciatura o superior",
#    nivel_edu %in% c("Preparatoria") ~ "Preparatoria",
#    TRUE ~ "Secundaria o inferior"
#  )) %>%
#  mutate(religion = case_when(
#    religion %in% c("Católica") ~ "Católica",
#    religion %in% c("Ninguna") ~ "Ninguna",
#    TRUE ~ "Otra"
#  )) %>% 
#  mutate(entidad = case_when(
#    entidad %in% c("Ciudad de México", "Estado de México") ~ entidad,
#    TRUE ~ "Otro"
#  ))

ile_cat <- ile_cat %>% dplyr::select(-se_complica, -con_dolor, -analgesico)

ile_mca <- MCA(ile_cat, graph = FALSE)

fviz_mca_ind(
  ile_mca,
  geom = "point",     # solo puntos
  pointsize = 1,      # tamaño del punto
  label = "none",      # sin texto
  habillage = ile_cat$a
)


```
```{r}
ile_mca <- MCA(ile_cat, graph = FALSE)

fviz_mca_ind(
  ile_mca,
  geom = "point",     # solo puntos
  pointsize = 1,      # tamaño del punto
  label = "none",      # sin texto
  habillage = ile_cat$anio
)

```

# 7. Análisis de conglomerados (Clustering)

# 8. Análisis de discriminantes (AC)

Vamos a intentar predecir si una nueva observación tiende a complicarse o no, dependiendo del procedimiento utilizado. Para ello, se considerarán las variables: tipo de procedimiento de ILE (medicamento o aspiración endouterina) y la presencia o ausencia de complicaciones.

```{r}

ile_lda <- ile %>% 
  dplyr::select(con_dolor, edad, numero_embarazos, semanas_embarazo) %>%
  drop_na() # Limpiamos los NA's

# Aseguramos que la variable a predecir sea tratada como factor
ile_lda$con_dolor <- as.factor(ile_lda$con_dolor)

# Dividimos los datos: 70% para entrenar el modelo y 30% para probarlo
set.seed(123)
train_idx <- sample(1:nrow(ile_lda), 0.7 * nrow(ile_lda))
datos_train <- ile_lda[train_idx, ]
datos_test <- ile_lda[-train_idx, ]

# Ajustamos el Análisis 
modelo_lda <- lda(con_dolor ~ edad + numero_embarazos + semanas_embarazo, data = datos_train)

# Visualizamos las probabilidades apriori y los coeficientes 
print(modelo_lda)

# Realizamos predicciones sobre el 30% de datos de prueba
predicciones <- predict(modelo_lda, datos_test)

# Generamos la Matriz de Confusión para evaluar qué tan bien predice
matriz_confusion <- confusionMatrix(predicciones$class, datos_test$con_dolor)

print(matriz_confusion$table)
cat("\nPrecisión Global (Accuracy):", round(matriz_confusion$overall['Accuracy'] * 100, 2), "%\n")
```

El modelo falló en su tarea de discriminación. Debido a que las variables de entrada (edad, número de embarazos, semanas de embarazo) tienen distribuciones casi idénticas en ambos grupos, el algoritmo no pudo trazar una frontera de decisión clara.

Además, debido al fuerte desbalance de clases, el modelo optó por predecir siempre la clase mayoritaria. Para este caso de estudio, el perfil obstétrico y la edad no son discriminantes válidos para predecir el dolor.

# 9. Resultados 

# 10. Conclusiones
