---
title: "Análisis estadístico de interrupciones legales del embarazo (ILE) utilizando métodos multivariados"
author: "Nicolás de Silva Nacenta, José Manuel Bragado Villegas, Edwin Alexander Bravo García"
date: "5 de junio de 2026"
output: pdf_document
---

```{r setup, include=FALSE}
knitr::opts_chunk$set(
  echo = FALSE,
  warning = FALSE,
  message = FALSE
)
library(factoextra)
library(qgraph)
library(dplyr)
library(corrplot)
library(knitr)
library(ggplot2)
library(dplyr)
library(expm)
library(ggrepel)
library(tidyr)
library(GGally)
library(psych)
library(kableExtra)
library(patchwork)

ca_svd = function(x){
  
  # Dimensions 
  dims = dim(x)
  r = dims[1]
  c = dims[2]
    
  # Total number of observations
  n = sum(x)
  
  # Sums by row and columns
  row_sum=rowSums(x)
  col_sum=colSums(x)
  
  # Masses and centroid
  row_masses=row_sum/n
  centroid=col_sum/n
  
  # Diagonal matrices with masses and centroid
  Dr=diag(row_masses)
  Dc=diag(centroid)
  
  # Inverse of squared root
  Dr_sq=solve(sqrtm(Dr))
  Dc_sq=solve(sqrtm(Dc))
  
  # Transform the masses and centroid to matrix
  row_m=as.matrix(row_masses)
  centroid_m=as.matrix(centroid)
  
  # Correspondence matrix
  P=x/n
  
  # Standardised matrix
  A=Dr_sq%*%(P-(row_m%*%t(centroid_m)))%*%Dc_sq
  
  # SVD decomposition
  res=svd(A)
  
  # Eigenvalues and eigenvectors
  values=res$d
  U=res$u
  V=res$v
  
  # Standard coordinates
  X=Dr_sq%*%U
  Y=Dc_sq%*%V
  
  # Principal coordinates
  f=X%*%diag(res$d)
  g=Y%*%diag(res$d)
  
  l = list(f=f,g=g,sv=values)
  return(l)
}

plotFA=function(fa_mod,threshold=0,oblique=F,nodesNames=NULL){
  
  # Obtain the dimensions of the model and the loadings  
  L = as.matrix(fa_mod$loadings)
  p = nrow(L)
  k = ncol(L)
  
  
  # Assign names to the variable nodes
  if(!is.null(nodesNames)){
    if(length(nodesNames)!=p){
      stop("length of nodesNames differs from number of variables")
    }else{
      rownames(L)=nodesNames
    }
  }
  
  # Creates the labels for the factor nodes
  factorNames = paste0("F", 1:k)
  colnames(L) = factorNames
  
  # Create adjacency matrix
  adj = matrix(0, nrow = p + k, ncol = p + k)
  adj[(p+1):(p+k), 1:p] = t(L)
  
  if(oblique){
    Phi = fa_mod$Phi
    diag(Phi)=0
    Phi[lower.tri(Phi)] = 0
    adj[(p+1):(p+k), (p+1):(p+k)] = Phi
    
    # Matrix indicating which edges are directed
    directed_mat = matrix(FALSE, nrow = p + k, ncol = p + k)
    
    # Only loadings are directed
    directed_mat[(p+1):(p+k), 1:p] = T
  }else{
    directed_mat =T
  }
  
  # Keep the edges with weights > threshold
  adj[abs(adj) <= threshold] = 0
  
  # Labels
  labels = c(rownames(L), colnames(L))
  
  # Node colors

  node_colors = c(rep("lightblue", p),rep("darkblue", k))

  # Edge colors
  edge_colors = ifelse(adj > 0, "darkgreen", "darkred")
  if(oblique){
    edge_colors[(p+1):(p+k), (p+1):(p+k)] <- "darkblue"
  }
  
  # Plot
  qgraph(adj,
         layout = "spring",
         labels = labels,
         color = node_colors,
         esize = 1,
         edge.labels = round(adj, 2),
         edge.label.cex = 1.25,
         edge.color = edge_colors,
         edge.label.color='black',
         directed = directed_mat,
         arrows = TRUE)
}

```

# 1. Introducción

## 1.1. Objetivo general

## 1.2. Objetivos específicos

# 2. Descripción de los datos

```{r}

ile <- read.csv("https://raw.githubusercontent.com/ndsn-alv/Analisis_Multivariado/main/Data/ile_limpio.csv")

ile_imp <- read.csv("https://raw.githubusercontent.com/ndsn-alv/Analisis_Multivariado/main/Data/ile_imp.csv")


```

Se tienen 17730 observaciones de 42 variables y tres tipos de variables:

**Numéricas**:  
- *anio*: Año del procedimiento  
- *edad*: Edad  
- *edad_primera_menstruacion*: Edad de la primera menstruación  
- *edad_inicio_vida_sexual*: Edad de inicio de vida sexual activa  
- *semanas_embarazo*: Semanas de embarazo por fecha de ultima menstruacion
- *numero_hijos*: Número de hijos  
- *numero_embarazos*: Número de embarazos  
- *numero_abortos*: Número de abortos  
- *numero_partos*: Número de partos  
- *numero_cesareas*: Número de cesáreas  
- *numero_iles*: Número de ILE previas  
- *numero_consultas*: Número de consultas previas  
- *semanas_gestacion_usg*: Semanas de gestación por USG  
- *dias_gestacion_usg*: Días de gestación por USG  

**Categóricas**:  
- *mes*: Mes del procedimiento  
- *referida*: Indica si la paciente fue referida  
- *estado_civil*: Estado civil de la paciente  
- *institucion_derechohab*: Institución de derechohabiencia  
- *nivel_edu*: Nivel educativo  
- *ocupacion*: Ocupación  
- *religion*: Religión  
- *parentesco*: Parentesco del responsable  
- *entidad*: Entidad de residencia  
- *alcaldia* / *municipio*: Ubicación de residencia  
- *recibio_consejeria*: Si recibió consejería  
- *uso_anticonceptivo*: Uso habitual de anticonceptivos  
- *motivos_interrupcion*: Motivo de la ILE  
- *desc_servicio*: Servicio donde se realizó  
- *firma_consentimiento*: Firma de consentimiento informado  
- *se_complica*: Presencia de complicaciones  
- *con_dolor*: Dolor posterior al procedimiento  
- *analgesico*: Prescripción de analgésico  
- *anticonceptivo_post*: Anticonceptivo posterior  
- *resultado_ile*: Resultado del procedimiento  
- *procedimiento_ile*: Tipo de procedimiento realizado  

**Fechas**:  
- *fecha_ingreso*: Fecha del procedimiento (ILE)  
- *fecha_ultima_menstruacion*: Fecha de última menstruación  
- *fecha_primera_valoracion*: Fecha de primera valoración médica  
- *fecha_ingreso_hosp*: Fecha de ingreso hospitalario  
- *fecha_egreso_hosp*: Fecha de egreso hospitalario  
- *fecha_cierre*: Fecha de cierre del procedimiento  

# 3. Análisis descriptivo

A partir de ahora es necesario hacer un selección de variables. Eliminando variables que no aportan valor analítico (fechas, parentesco, alcaldia / municipio, etc.). 

Se toma en cuenta que las semanas de embarazo se miden por fecha de ultima menstruación que contiene muchos NAs. Se opta mejor usar la gestación por USG y convertir *semanas_gestacion_usg* a dias, multiplicando por 7 y sumando la columna *dias_gestacion_usg*.

```{r}

ile$dias_gestacion_usg <- ifelse(
  !is.na(ile$dias_gestacion_usg),
  ile$semanas_gestacion_usg * 7 + ile$dias_gestacion_usg,
  ile$semanas_gestacion_usg * 7
)

```

**A. Perfil sociodemográfico**

- edad
- estado_civil
- nivel_edu
- ocupacion
- religion
- entidad

**B. Historia reproductiva**

- edad_primera_menstruacion
- edad_inicio_vida_sexual
- numero_embarazos
- numero_hijos
- numero_abortos
- numero_partos
- numero_cesareas
- numero_iles

**C. Uso de servicios y proceso clínico**

- anio
- mes
- institucion_derechohab
- dias_gestacion_usg
- procedimiento_ile

**D. Resultado clínico**

- se_complica
- con_dolor
- analgesico
- resultado_ile

**E. Conducta anticonceptiva**

- uso_anticonceptivo
- anticonceptivo_post

```{r}

ile <- ile %>%
  select(
    # Tiempo
    anio, mes,
    
    # A. Perfil sociodemográfico
    edad, estado_civil, nivel_edu, ocupacion, religion, entidad,
    
    # B. Historia reproductiva
    edad_primera_menstruacion, edad_inicio_vida_sexual,
    numero_embarazos, numero_hijos, numero_abortos,
    numero_partos, numero_cesareas, numero_iles,
    
    # D. Uso de servicios y proceso clínico
    numero_consultas, semanas_gestacion_usg ,dias_gestacion_usg,semanas_embarazo, procedimiento_ile,     institucion_derechohab,
    
    # E. Resultado clínico
    se_complica, con_dolor, analgesico
  )

n_total <- nrow(ile)

na_ile <- ile %>%
  summarise(across(everything(), ~ sum(is.na(.)))) %>%
  pivot_longer(everything(),
               names_to = "Variable",
               values_to = "Cantidad") %>%
  arrange(desc(Cantidad)) %>%
  mutate(Porcentaje = round(Cantidad / n_total * 100 , 2))

kable(
  na_ile,
  Caption = "Frecuencia de NAs"
)

```

# 4. Análisis de componentes principales (PCA)

Como primera técnica de reducción de dimensión realizaremos un análisis sobre los componentes principales exclusivamente sobre las variables numéricas. Obteniendo las siguientes características:

```{r}

# Incluir variable de color

df_full <- ile[,c(
  "edad_inicio_vida_sexual", "edad_primera_menstruacion","numero_hijos", "numero_embarazos","numero_partos",
  "numero_abortos", "numero_cesareas", "numero_iles",
  "edad", "numero_consultas", "semanas_embarazo", "semanas_gestacion_usg","dias_gestacion_usg",
  "estado_civil"
)]

# Eliminar NA de forma consistente
df_full <- na.omit(df_full)

# Separar
color_var <- df_full$edad
df <- df_full %>% select(-dias_gestacion_usg, - estado_civil)

# PCA
pca <- prcomp(df, scale. = TRUE)
imp <- summary(pca)$importance

df_pca <- data.frame(
  Componente = colnames(imp),
  DesvStd    = imp["Standard deviation", ],
  PropVar    = imp["Proportion of Variance", ],
  PropAcum   = imp["Cumulative Proportion", ]
)

df_pca_t <- as.data.frame(t(df_pca[,-1]))
colnames(df_pca_t) <- df_pca$Componente

kable(
  df_pca_t,
  caption = "Importancia de los componentes principales",
  digits = 4
)

```

Podemos ver que 5 dimensiones son suficientes para explicar mas del 70% de la varianza de los datos. Podemos visualizar los datos haciendo proyecciones en el plano para cada combinación de dimensiones.

```{r}
# Biplot coloreado

color_var <- list(
  embarazos = df_full$numero_embarazos, 
  gestacion = df_full$semanas_gestacion_usg, 
  vida_sexual = df_full$edad_inicio_vida_sexual,
  edad = df_full$edad
) 

bp1 <- fviz_pca_biplot(
  pca,
  axes = c(1,2),
  geom = "point",
  col.ind = color_var$edad,
  gradient.cols = c("yellow","orange", "darkred", "black"),
  title = "Embarazos vs. gestacion_usg",
  ggtheme = theme_minimal(),
  repel = T,
  col.var = "black",
  labelsize = 2,
  pointsize = 1
)


bp2 <- fviz_pca_biplot(
  pca,
  axes = c(1,3),
  geom = "point",
  col.ind = color_var$edad,
  gradient.cols = c("yellow","orange", "darkred", "black"),
  title = "Embarazos vs. inicio_vida_sexual",
  ggtheme = theme_minimal(),
  repel = T,
  col.var = "black",
  labelsize = 2,
  pointsize = 1
)

bp3 <- fviz_pca_biplot(
  pca,
  axes = c(1,4),
  geom = "point",
  col.ind = color_var$edad,
  gradient.cols = c("yellow","orange", "darkred", "black"),
  title = "Embarazos vs. partos y cesareas",
  ggtheme = theme_minimal(),
  repel = T,
  col.var = "black",
  labelsize = 2,
  pointsize = 1
)

bp4 <- fviz_pca_biplot(
  pca,
  axes = c(1,5),
  geom = "point",
  col.ind = color_var$edad,
  gradient.cols = c("yellow","orange", "darkred", "black"),
  title = "Embarazos vs. abortos e iles",
  ggtheme = theme_minimal(),
  repel = T,
  col.var = "black",
  labelsize = 2,
  pointsize = 1
)

bp5 <- fviz_pca_biplot(
  pca,
  axes = c(2,3),
  geom = "point",
  col.ind = color_var$vida_sexual,
  gradient.cols = c("yellow","orange", "darkred", "black"),
  title = "Gestación_usg vs. inicio_vida_sexual",
  ggtheme = theme_minimal(),
  repel = T,
  col.var = "black",
  labelsize = 2,
  pointsize = 1
)

bp6 <- fviz_pca_biplot(
  pca,
  axes = c(2,4),
  geom = "point",
  col.ind = color_var$embarazos,
  gradient.cols = c("yellow","orange", "darkred", "black"),
  title = "Gestación_usg vs. partos y cesareas",
  ggtheme = theme_minimal(),
  repel = T,
  col.var = "black",
  labelsize = 2,
  pointsize = 1
)

bp7 <- fviz_pca_biplot(
  pca,
  axes = c(2,5),
  geom = "point",
  col.ind = color_var$embarazos,
  gradient.cols = c("yellow","orange", "darkred", "black"),
  title = "Gestación_usg vs. abortos e iles",
  ggtheme = theme_minimal(),
  repel = T,
  col.var = "black",
  labelsize = 2,
  pointsize = 1
)

bp8 <- fviz_pca_biplot(
  pca,
  axes = c(3,4),
  geom = "point",
  col.ind = color_var$embarazos,
  gradient.cols = c("yellow","orange", "darkred", "black"),
  title = "Inicio_vida_sexual vs. partos y cesareas",
  ggtheme = theme_minimal(),
  repel = T,
  col.var = "black",
  labelsize = 2,
  pointsize = 1
)

bp9 <- fviz_pca_biplot(
  pca,
  axes = c(3,5),
  geom = "point",
  col.ind = color_var$embarazos,
  gradient.cols = c("yellow","orange", "darkred", "black"),
  title = "Inicio_vida_sexual vs. abortos e iles",
  ggtheme = theme_minimal(),
  repel = T,
  col.var = "black",
  labelsize = 2,
  pointsize = 1
)

bp10 <- fviz_pca_biplot(
  pca,
  axes = c(4,5),
  geom = "point",
  col.ind = color_var$embarazos,
  gradient.cols = c("yellow","orange", "darkred", "black"),
  title = "Partos y cesareas vs. abortos e iles",
  ggtheme = theme_minimal(),
  repel = T,
  col.var = "black",
  labelsize = 2,
  pointsize = 1
)

wrap_plots(bp1, bp2, bp3, bp4, ncol = 2)

```

Notese que los datos estan coloreados por edad. Facilmente podemos interpretar cada una de las 5 dimensiones:

- **Dim. 1:** Orden en el número de embarazos. 
- **Dim. 2:** Orden en las semanas de gestación USG.
- **Dim. 3:** Orden en edad de inicio de vida sexual.
- **Dim. 4:** Comparación entre número de partos y cesáreas (nacimientos).
- **Dim. 5:** Comparación entre número de abortos e ILEs.

La proyección nos permite visualizar una relación entre cada una de las dimensiones, lo cual nos permite identificar grupos. Estos grupos forman patrones en forma de "escamas" y claramente indican el grupo de mujeres con la misma cantidad de embarazos. Estos grupos son mas grandes ya que solo distingue embarazos. Sin embargo, cada "escama" de las últimos grupos (comparación entre partos-cesareas y abortos-iles) pueden interpretarse como grupos de mujeres con una cierta cantidad de partos y cesareas (análogamente, abortos e iles).

```{r}
wrap_plots(bp5, bp6, bp7, ncol = 2)

```

Se puede ver claramente la relación de las dimensiones. Para el primer gráfico, la edad no sirve para identificar grupos así que se opto por colorear por edad de inicio de vida sexual para visualizar el orden en las edades de inicio de la vida sexual, manteniendo una forma piramidal cuya base representa la edad promedio entre 10 y 20 años y punta al edad mas grande registrada (+40 años). Tambien hay una poca cantidad de puntos cuya edad de incio de vida sexual es menor a 10.

Para los últimos dos gráficos se coloreo por embarazos, mostrando que las mujeres con menos embarazos se distribuyen en el centro del eje e incluyen valores de partos y cesareas equilibrados. La tendencia hacia arriba o hacia abajo depende del numero de partos y cesareas, respectivamente. Análogamente ocurre lo mismo en el caso de abortos e ILEs. 

```{r}
wrap_plots(bp8, bp9, bp10, ncol = 2)

```

Este grupo de gráficas también estan coloreadas por embarazos. En las primeras dos gráficas se mantiene un comportamiento muy similar a la del grupo pasado de gráficas. Sin embargo, se aprecian unas cuentas observaciones separadas del lado izquierdo, representando a las mujeres con mayor cantidad de embarazos que a su vez iniciaron su vida sexual a temprana edad.

Para la última gráfica se observó que los grupos (numero de embarazos) son de forma elíptica por capas. Siendo las capas exteriores las mujeres con mayores embarazos y el núcleo como la concentración de menores embarazos. Los puntos cercanos a los ejes podrian ser un equilibrio entre partos, cesareas, abortos e iles.

# 5. Análisis exploratorio de factores (EFA)

```{r}
efa <- fa(r=cor(df),nfactors=6,fm="pa",rotate="oblimin")

efa

fa.parallel(df, fm = "pa", fa = "fa")

plotFA(efa,nodesNames=colnames(df),threshold=.20, oblique = T)

```

# 6. Análisis de correspondencias (CA)

```{r}
# Asegurar que todas las variables categóricas sean factores

ile$se_complica <- as.factor(ile$se_complica)
ile$con_dolor <- as.factor(ile$con_dolor)
ile$analgesico <- as.factor(ile$analgesico)
ile$procedimiento_ile <- as.factor(ile$procedimiento_ile)

# Matriz indicadora

mat_ind <- model.matrix(
  ~ se_complica + con_dolor + analgesico - 1,
  data = ile,
  contrasts.arg = list(
    se_complica = contrasts(ile$se_complica, contrasts = FALSE),
    con_dolor = contrasts(ile$con_dolor, contrasts = FALSE),
    analgesico = contrasts(ile$analgesico, contrasts = FALSE)
  )
)
# Matriz de Burt

mat_burt <- t(mat_ind) %*% mat_ind

# Solucion

ca <- ca_svd(mat_burt)
labels <- colnames(mat_burt)

ca_cat <- data.frame(
  x = ca$f[,1],
  y = ca$f[,2],
  label = labels
)

ggplot(ca_cat, aes(x = x, y = y)) +
  geom_text(aes(label = label), size = 3) +
  theme_minimal()

```

# 7. Análisis de conglomerados (Clustering)

# 8. Análisis de discriminantes (AC)

# 9. Resultados 

# 10. Conclusiones
