---
title: "Análisis estadístico de interrupciones legales del embarazo (ILE) utilizando métodos multivariados"
author: "Nicolás de Silva Nacenta, José Manuel Bragado Villegas, Edwin Alexander Bravo García"
date: "5 de junio de 2026"
output: pdf_document
---

```{r setup, include=FALSE}
knitr::opts_chunk$set(
  echo = FALSE,
  warning = FALSE,
  message = FALSE
)
library(factoextra)
library(dplyr)
library(corrplot)
library(knitr)
library(ggplot2)
library(dplyr)
library(expm)
library(ggrepel)
library(tidyr)
library(GGally)
library(psych)
library(kableExtra)

ca_svd = function(x){
  
  # Dimensions 
  dims = dim(x)
  r = dims[1]
  c = dims[2]
    
  # Total number of observations
  n = sum(x)
  
  # Sums by row and columns
  row_sum=rowSums(x)
  col_sum=colSums(x)
  
  # Masses and centroid
  row_masses=row_sum/n
  centroid=col_sum/n
  
  # Diagonal matrices with masses and centroid
  Dr=diag(row_masses)
  Dc=diag(centroid)
  
  # Inverse of squared root
  Dr_sq=solve(sqrtm(Dr))
  Dc_sq=solve(sqrtm(Dc))
  
  # Transform the masses and centroid to matrix
  row_m=as.matrix(row_masses)
  centroid_m=as.matrix(centroid)
  
  # Correspondence matrix
  P=x/n
  
  # Standardised matrix
  A=Dr_sq%*%(P-(row_m%*%t(centroid_m)))%*%Dc_sq
  
  # SVD decomposition
  res=svd(A)
  
  # Eigenvalues and eigenvectors
  values=res$d
  U=res$u
  V=res$v
  
  # Standard coordinates
  X=Dr_sq%*%U
  Y=Dc_sq%*%V
  
  # Principal coordinates
  f=X%*%diag(res$d)
  g=Y%*%diag(res$d)
  
  l = list(f=f,g=g,sv=values)
  return(l)
}

plotFA=function(fa_mod,threshold=0,oblique=F,nodesNames=NULL){
  
  # Obtain the dimensions of the model and the loadings  
  L = as.matrix(fa_mod$loadings)
  p = nrow(L)
  k = ncol(L)
  
  
  # Assign names to the variable nodes
  if(!is.null(nodesNames)){
    if(length(nodesNames)!=p){
      stop("length of nodesNames differs from number of variables")
    }else{
      rownames(L)=nodesNames
    }
  }
  
  # Creates the labels for the factor nodes
  factorNames = paste0("F", 1:k)
  colnames(L) = factorNames
  
  # Create adjacency matrix
  adj = matrix(0, nrow = p + k, ncol = p + k)
  adj[(p+1):(p+k), 1:p] = t(L)
  
  if(oblique){
    Phi = fa_mod$Phi
    diag(Phi)=0
    Phi[lower.tri(Phi)] = 0
    adj[(p+1):(p+k), (p+1):(p+k)] = Phi
    
    # Matrix indicating which edges are directed
    directed_mat = matrix(FALSE, nrow = p + k, ncol = p + k)
    
    # Only loadings are directed
    directed_mat[(p+1):(p+k), 1:p] = T
  }else{
    directed_mat =T
  }
  
  # Keep the edges with weights > threshold
  adj[abs(adj) <= threshold] = 0
  
  # Labels
  labels = c(rownames(L), colnames(L))
  
  # Node colors
  node_colors = c(rep("lightblue", p),rep("darkblue", k))
  
  # Edge colors
  edge_colors = ifelse(adj > 0, "darkgreen", "darkred")
  if(oblique){
    edge_colors[(p+1):(p+k), (p+1):(p+k)] <- "darkblue"
  }
  
  # Plot
  qgraph(adj,
         layout = "spring",
         labels = labels,
         color = node_colors,
         esize = 1,
         edge.labels = round(adj, 2),
         edge.label.cex = 1.25,
         edge.color = edge_colors,
         edge.label.color='black',
         directed = directed_mat,
         arrows = TRUE)
}

```

# 1. Introducción

## 1.1. Objetivo general

## 1.2. Objetivos específicos

# 2. Descripción de los datos

```{r}

ile <- read.csv("https://raw.githubusercontent.com/ndsn-alv/Analisis_Multivariado/main/Data/ile_limpio.csv")
ile_imp <- read.csv("https://raw.githubusercontent.com/ndsn-alv/Analisis_Multivariado/main/Data/ile_imp.csv")

### Obtener nombres de variables en común

# vars_comunes <- intersect(names(ile), names(ile_imp))

### Reemplazar en bloque

# ile[vars_comunes] <- ile_imp[vars_comunes]
unique(ile$estado_civil)
```

Se tienen 17730 observaciones de 42 variables y tres tipos de variables:

**Numéricas**:  
- *anio*: Año del procedimiento  
- *edad*: Edad  
- *edad_primera_menstruacion*: Edad de la primera menstruación  
- *edad_inicio_vida_sexual*: Edad de inicio de vida sexual activa  
- *semanas_embarazo*: Semanas de embarazo por fecha de ultima menstruacion
- *numero_hijos*: Número de hijos  
- *numero_embarazos*: Número de embarazos  
- *numero_abortos*: Número de abortos  
- *numero_partos*: Número de partos  
- *numero_cesareas*: Número de cesáreas  
- *numero_iles*: Número de ILE previas  
- *numero_consultas*: Número de consultas previas  
- *semanas_gestacion_usg*: Semanas de gestación por USG  
- *dias_gestacion_usg*: Días de gestación por USG  

**Categóricas**:  
- *mes*: Mes del procedimiento  
- *referida*: Indica si la paciente fue referida  
- *estado_civil*: Estado civil de la paciente  
- *institucion_derechohab*: Institución de derechohabiencia  
- *nivel_edu*: Nivel educativo  
- *ocupacion*: Ocupación  
- *religion*: Religión  
- *parentesco*: Parentesco del responsable  
- *entidad*: Entidad de residencia  
- *alcaldia* / *municipio*: Ubicación de residencia  
- *recibio_consejeria*: Si recibió consejería  
- *uso_anticonceptivo*: Uso habitual de anticonceptivos  
- *motivos_interrupcion*: Motivo de la ILE  
- *desc_servicio*: Servicio donde se realizó  
- *firma_consentimiento*: Firma de consentimiento informado  
- *se_complica*: Presencia de complicaciones  
- *con_dolor*: Dolor posterior al procedimiento  
- *analgesico*: Prescripción de analgésico  
- *anticonceptivo_post*: Anticonceptivo posterior  
- *resultado_ile*: Resultado del procedimiento  
- *procedimiento_ile*: Tipo de procedimiento realizado  

**Fechas**:  
- *fecha_ingreso*: Fecha del procedimiento (ILE)  
- *fecha_ultima_menstruacion*: Fecha de última menstruación  
- *fecha_primera_valoracion*: Fecha de primera valoración médica  
- *fecha_ingreso_hosp*: Fecha de ingreso hospitalario  
- *fecha_egreso_hosp*: Fecha de egreso hospitalario  
- *fecha_cierre*: Fecha de cierre del procedimiento  

# 3. Análisis descriptivo

A partir de ahora es necesario hacer un selección de variables. Eliminando variables que no aportan valor analítico (fechas, parentesco, alcaldia / municipio, etc.). 

Se toma en cuenta que las semanas de embarazo se miden por fecha de ultima menstruación que contiene muchos NAs. Se opta mejor usar la gestación por USG y convertir *semanas_gestacion_usg* a dias, multiplicando por 7 y sumando la columna *dias_gestacion_usg*.

```{r}

ile$dias_gestacion_usg <- ifelse(
  !is.na(ile$dias_gestacion_usg),
  ile$semanas_gestacion_usg * 7 + ile$dias_gestacion_usg,
  ile$semanas_gestacion_usg * 7
)

```

Podemos identificar algunos bloques conceptuales:

```{r}
# Estadísticos descriptivos para variables numéricas
tabla_numerica <- function(data, vars, titulo = "") {
  data %>%
    select(all_of(vars)) %>%
    pivot_longer(everything(), names_to = "Variable", values_to = "valor") %>%
    group_by(Variable) %>%
    summarise(
      N       = sum(!is.na(valor)),
      NAs     = sum(is.na(valor)),
      Media   = round(mean(valor, na.rm = TRUE), 2),
      DE      = round(sd(valor,   na.rm = TRUE), 2),
      Mín     = round(min(valor,  na.rm = TRUE), 2),
      Q1      = round(quantile(valor, .25, na.rm = TRUE), 2),
      Mediana = round(median(valor, na.rm = TRUE), 2),
      Q3      = round(quantile(valor, .75, na.rm = TRUE), 2),
      Máx     = round(max(valor,  na.rm = TRUE), 2),
      .groups = "drop"
    ) %>%
    kable(
      caption = titulo,
      align   = c("l", rep("r", 9))
    ) %>%
    kable_styling(
      bootstrap_options = c("striped", "hover", "condensed"),
      full_width        = FALSE,
      font_size         = 10
    )
}

# Gráfico de barras para variables categóricas
# max_cats: si la variable tiene más categorías que este valor, se recortan
#           las menos frecuentes en "Otras" para mantener el gráfico legible.
grafico_barras <- function(data, var, titulo = "", max_cats = 12,
                           color_fill = "#4E79A7") {
  df_freq <- data %>%
    mutate(cat = ifelse(is.na(.data[[var]]), "(Sin dato)",
                        as.character(.data[[var]]))) %>%
    count(cat, name = "n") %>%
    mutate(pct = n / sum(n))
 
  # Colapsar categorías poco frecuentes si hay demasiadas
  if (nrow(df_freq) > max_cats) {
    top <- df_freq %>%
      slice_max(n, n = max_cats - 1, with_ties = FALSE)
    otras <- df_freq %>%
      filter(!cat %in% top$cat) %>%
      summarise(cat = "Otras", n = sum(n), pct = sum(pct))
    df_freq <- bind_rows(top, otras)
  }
 
  df_freq <- df_freq %>%
    mutate(cat = reorder(cat, n))   # orden ascendente → barra más larga arriba
 
  ggplot(df_freq, aes(x = cat, y = pct)) +
    geom_col(fill = color_fill, width = 0.7) +
    geom_text(
      aes(label = paste0(round(pct * 100, 1), "%\n(n=", n, ")")),
      hjust  = -0.08,
      size   = 2.8,
      color  = "grey30"
    ) +
    scale_y_continuous(
      labels = percent_format(accuracy = 1),
      expand = expansion(mult = c(0, 0.18))
    ) +
    coord_flip() +
    labs(
      title = titulo,
      x     = NULL,
      y     = "Porcentaje"
    ) +
    theme_minimal(base_size = 11) +
    theme(
      plot.title      = element_text(face = "bold", size = 11),
      panel.grid.major.y = element_blank(),
      panel.grid.minor   = element_blank(),
      axis.text.y     = element_text(size = 9)
    )
}
```

**A. Perfil sociodemográfico**

- edad
- estado_civil
- nivel_edu
- ocupacion
- religion
- entidad

```{r}

library(scales)
## Numérica: edad

## Categóricas

par(mfrow = c(3,2))

barplot(table(ile$estado_civil),
        main = "Estado civil",
        las = 2)

barplot(table(ile$nivel_edu),
        main = "Nivel educativo",
        las = 2)

barplot(table(ile$ocupacion),
        main = "Ocupacion",
        las = 2)

barplot(table(ile$religion),
        main = "Religion",
        las = 2)

barplot(table(ile$entidad),
        main = "Entidad",
        las = 2)

```
**B. Historia reproductiva**

- edad_primera_menstruacion
- edad_inicio_vida_sexual
- numero_embarazos
- numero_hijos
- numero_abortos
- numero_partos
- numero_cesareas
- numero_iles

**C. Uso de servicios y proceso clínico**

- anio
- mes
- institucion_derechohab
- dias_gestacion_usg
- procedimiento_ile

**D. Resultado clínico**

- se_complica
- con_dolor
- analgesico

**E. Conducta anticonceptiva**

- uso_anticonceptivo
- anticonceptivo_post

```{r}

ile <- ile %>%
  select(
    # Tiempo
    anio, mes,
    
    # A. Perfil sociodemográfico
    edad, estado_civil, nivel_edu, ocupacion, religion, entidad,
    
    # B. Historia reproductiva
    edad_primera_menstruacion, edad_inicio_vida_sexual,
    numero_embarazos, numero_hijos, numero_abortos,
    numero_partos, numero_cesareas, numero_iles,
    
    # D. Uso de servicios y proceso clínico
    numero_consultas, dias_gestacion_usg, procedimiento_ile, institucion_derechohab,
    
    # E. Resultado clínico
    se_complica, con_dolor, analgesico
  )

n_total <- nrow(ile)

na_ile <- ile %>%
  summarise(across(everything(), ~ sum(is.na(.)))) %>%
  pivot_longer(everything(),
               names_to = "Variable",
               values_to = "Cantidad") %>%
  arrange(desc(Cantidad)) %>%
  mutate(Porcentaje = round(Cantidad / n_total * 100 , 2))

kable(
  na_ile,
  Caption = "Frecuencia de NAs"
)

```

#4. Análisis de componentes principales (PCA)

```{r}

library(factoextra)

# Incluir variable de color
df_full <- ile[,c(
  "edad_inicio_vida_sexual", "edad_primera_menstruacion","numero_hijos", "numero_embarazos","numero_partos",
  "numero_abortos", "numero_cesareas", "numero_iles",
  "edad"
)]

# Eliminar NA de forma consistente
df_full <- na.omit(df_full)

# Separar
color_var <- df_full$edad
df <- df_full[, -3:-4]

# PCA
pca <- prcomp(df, scale. = TRUE)

# Biplot coloreado
fviz_pca_biplot(
  pca,
  geom = "point",
  col.ind = color_var,
  gradient.cols = c("black", "orange", "darkred"),
  title = "PCA coloreado por edad",
  ggtheme = theme_minimal(),
  repel = T,
  col.var = "black"
)

ggplot(pca)
```

# 5. Análisis exploratorio de factores (EFA)

```{r}

library(psych)
library(qgraph)

efa <- fa(r=cor(df_full[,-9]),nfactors=5,fm="mle",rotate="oblimin")
summary(efa)
fa.parallel(df_full[,-9], fm = "mle", fa = "fa")

plotFA(efa,nodesNames=colnames(df_full[,-9]),threshold=.3, oblique = T)

```

# 6. Análisis de correspondencias (CA)

```{r}
# Asegurar que todas las variables categóricas sean factores

ile$se_complica <- as.factor(ile$se_complica)
ile$con_dolor <- as.factor(ile$con_dolor)
ile$analgesico <- as.factor(ile$analgesico)

# Matriz indicadora

mat_ind <- model.matrix(
  ~ se_complica + con_dolor + analgesico - 1,
  data = ile,
  contrasts.arg = list(
    se_complica = contrasts(ile$se_complica, contrasts = FALSE),
    con_dolor = contrasts(ile$con_dolor, contrasts = FALSE),
    analgesico = contrasts(ile$analgesico, contrasts = FALSE)
  )
)
# Matriz de Burt

mat_burt <- t(mat_ind) %*% mat_ind

# Solucion

ca <- ca_svd(mat_burt)
labels <- colnames(mat_burt)

ca_cat <- data.frame(
  x = ca$f[,1],
  y = ca$f[,2],
  label = labels
)

ggplot(ca_cat, aes(x = x, y = y)) +
  geom_text(aes(label = label), size = 3) +
  theme_minimal() +geom_point(aes(x = 0, y = 0))

```

# 7. Análisis de conglomerados (Clustering)

# 8. Análisis de discriminantes (AC)

# 9. Resultados 

# 10. Conclusiones
